【裁判字號】    95,上,482
【裁判日期】    950912
【裁判案由】    給付貨款
【裁判全文】
臺灣高等法院民事判決                   95年度上字第482號
上  訴  人
即擴張之訴
原      告  信一預拌混凝土股份有限公司
法定代理人  甲○○
訴訟代理人  林慶苗律師
複  代理人  曾憲忠律師
被  上訴人
即擴張之訴
被      告  長欣營造股份有限公司
法定代理人  乙○○
訴訟代理人  楊肅欣律師
上列當事人間請求給付貨款事件，上訴人對於中華民國95年5月3
日臺灣桃園地方法院95年度訴字第102號判決提起上訴，並為起
訴聲明之減縮，且提起擴張之訴，本院於95年8月29日言詞辯論
終結，判決如下：
    主  文
原判決關於駁回上訴人後開第二項之訴部分與該部分假執行之聲
請及訴訟費用之裁判均廢棄。
被上訴人應給付上訴人新台幣壹佰壹拾玖萬貳仟壹佰拾捌元，
及自民國九十五年一月十九日起至清償日止按年息百分之五計算
之利息。
擴張之訴被告應再給付擴張之訴原告新台幣捌拾捌萬零佰貳拾
元，及自民國95年6月2日起至清償日止按年息百分之五計算之利
息。
第一審 (確定部分除外)及第二審訴訟費用由被上訴人負擔；擴
張之訴訴訟費用由擴張之訴被告負擔。
本判決第一項於上訴人以新台幣肆拾萬元供擔保後，得假執行；
但被上訴人如於假執行程序實施前以新台幣壹佰壹拾玖萬貳仟壹
佰拾捌元預供擔保，得免為假執行。
本判決第二項於擴張之訴原告以新台幣拾萬元供擔保後，得假
執行；但擴張之訴被告如於假執行程序實施前以新台幣捌拾捌萬
零佰貳拾元預供擔保，得免為假執行。
    事實及理由
甲、程序方面：
    按於第二審為訴之變更、追加或提起反訴，非經他造同意，
    不得為之。但擴張或減縮應受判決事項之聲明者，不在此限
    ，民事訴訟法第446條第1項但書、第255條第1項第3款定有
    明文。查上訴人於原審起訴聲明：、被上訴人應給付上訴
    人新台幣（下同）119萬2138元及其中88萬6438元自93年8月
    25 日起、其餘自94年9月25日起均至清償日止按年息5%計算
    之利息。、願供擔保請准宣告假執行（見原審卷第3頁）
    。嗣上訴人上訴聲明：、原判決關於駁回上訴人後開第2
    項之訴部分及該部分假執行之聲請均廢棄。、被上訴人應
    給付上訴人119萬2138元及自第一審起訴狀繕本送達被上訴
    人之翌日起至清償日止按年息百分之五計算之利息。、願
    供擔保請准宣告假執行（見本院卷第61頁）。並提起擴張之
    訴，聲明：、擴張之訴被告應再給付擴張之訴原告88萬32
    0元及自第二審聲明上訴狀 (含擴張之訴)繕本送達擴張之訴
    被告之翌日起至清償日止按年息百分之五計算之利息。、
    願供擔保請准宣告假執行（見本院卷第61、62頁）。上訴聲
    明將計息日減縮自第一審起訴狀繕本送達被上訴人之翌日即
    95 年1月20日起算 (見原審卷第17頁），乃減縮應受判決事
    項之聲明，至提起擴張之訴，則係擴張應受判決事項之聲明
    ，揆諸前開規定，均應予准許。
乙、實體方面：
一、本件上訴人即擴張之訴原告 (下稱信一公司)起訴主張：兩
    造於民國93年7月1日簽定材料合約書 (下稱系爭材料合約書
    ) ，由被上訴人即擴張之被告 (下稱長欣公司)向信一公司
    購買預拌混凝土材料，貨品規格及數量均如工程標單，約定
    總價6686萬8250元（含稅），貨品結算總價依實際進貨數量
    計價，付款辦法則為60天期票，每月1日至工地請款、25日
    為付款日。嗣長欣公司於93年7月20日向信一公司購買混凝
    土數量498立方米，共計88萬6438元，信一公司依約履行交
    貨，長欣公司卻未依約於93年8月25日給付貨款；另94年8月
    份貨款尚有差額30萬5700元，亦未於同年9月25日給付。迭
    經信一公司催討，長欣公司均未置理。又兩造雖於訂約前之
    同年5月26日曾就混凝土單價進行磋商，惟當時交通法規有
    關預拌混凝土車之裝載，桃園縣部分規定為4立方米，本預
    期於93年6月1日可放寬至6立方米，故兩造於工程標單上註
    記「本單價以載運4立方米計，若93.6.1後可載運6立方米，
    則每立方米減60元整」，然此乃協商階段，因上開交通法規
    並未放寬可載運6立方米，故該協商並未成立。再者，信一
    公司雖有以水芭蕾案每期請款額之0.5%換購等額尊爵飯店禮
    券扣抵之情況，惟此所為之換購禮券與系爭材料合約無關。
    爰依民法第345條第1項規定，求為命長欣公司應給付信一公
    司119萬21 38元及其中88萬6438元自93年8月25日起、其餘
    自94年9月25日起均至清償日止按年息5%計算利息之判決。
    原審為信一公司敗訴判決，信一公司聲明不服，提起上訴，
    並於本院減縮上訴聲明：、原判決關於駁回信一公司後開
    第2項之訴部分及該部分假執行之聲請均廢棄。、長欣公
    司應給付信一公司119萬213 8元及自第一審起訴狀繕本送達
    長欣公司之翌日起至清償日止按年息百分之五計算之利息。
    、願供擔保請准宣告假執行。並主張信一公司於94年11月
    29日開立請款之金額88萬320元遭長欣公司退回，信一公司
    得依同一法律關係請求長欣公司如數給付等語，而提起擴張
    之訴，聲明：、長欣公司應再給付信一公司88萬320元及
    自第二審聲明上訴狀 (含擴張之訴)繕本送達被信一公司之
    翌日起至清償日止按年息百分之五計算之利息。、願供擔
    保請准宣告假執行。
二、長欣公司則以：兩造固於93年7月1日簽定系爭材料合約書，
    惟訂約前兩造已先行就混凝土之單價多次協商，信一公司公
    司經理周懷賢於93年5月26日出面在工程標單上註記「本單
    價以載運4立方米計，若93.6.1後可載運6立方米，則每立方
    米減60元整」、「禮券5%按期折抵」等語。嗣信一公司連絡
    人李訓煜基於上開約定，於93年6月9日再次向長欣公司針對
    價格另行報價，當時信一公司於工程標單上記載之上開約定
    ，並未加以刪改，且信一公司就換購禮券部分亦已依上開「
    禮券5%按期折抵」約定，以水芭蕾案每期請款之0.5%換購等
    額尊爵飯店禮券扣抵，是故該工程標單上有關「可載運6立
    方米則減60元整」之約定，應亦具有拘束兩造之效力。然信
    一公司並未依上開工程標單之約定減價，自93年7月2日起至
    同年10月19日止預拌混凝土車之出貨，大部分均係載運6立
    方米，累計超載30228.5立方米，每立方米以減價60元計，
    共計181萬3710元尚未減價扣抵，是長欣公司主張以信一公
    司未依約減價扣抵之金額於信一公司主張之貨款範圍內抵銷
    等語，資為抗辯。並於本院答辯聲明：、信一公司之上訴
    及擴張之訴均駁回。、如受不利判決，願供擔保請准宣告
    免為假執行。
三、本件經依民事訴訟法第463條準用同法第270條之1第1項第3
    款規定，整理並協議簡化爭點及不爭執點後，兩造同意僅就
    言詞辯論時所陳述之事實及主張之法律關係為論斷。查信一
    公司主張兩造於93年7月1日簽訂材料合約書，約定由信一公
    司供應長欣公司所需之預拌混凝土；信一公司經理周懷賢曾
    於93年5月26日之工程標單上記載「本單價以載運4立方米計
    ，若93.6.1後可載運6立方米，則立方米減60元整」、「禮
    券0.5%按期折抵」，交通法規並未放寬自93年6月1日起每一
    預拌混凝土車可載6立方米；長欣公司積欠貨款207萬2458元
    (含上訴部分請求給付之貨款119萬2138元及擴張之訴部分請
    求給付之貨款88萬320元)，尚未給付等情，有材料合約書(
    含附件工程標單，下稱附件三)、原判決附件一、附件二(下
    稱附件一、附件二)之工程標單等文件影本可稽（見原審卷
    第6至9頁、第26頁及本院卷第31、90頁），且為長欣公司所
    不爭執，堪信信一公司此部分事實之主張為真正。惟信一公
    司主張兩造當事人於簽訂系爭材枓合約書及附件三之工程標
    單，各該混凝土材料其數量、單價、複價之約定內容皆極為
    明確，買賣雙方均無附加任何條件；且93年5月26日所擬附
    件一及93年6 月9日所擬附件二工程標單之記載，僅係雙方
    於協商過程中就系爭買賣標的物之價格所為磋商之紀錄文件
    而已，雙方正式簽訂系爭材料合約書時，已明知附件一、附
    件二工程標單所為「若93.6.1後可載運6立方米，則每立方
    米減60元整」之記載，因違反交通部91年5月28日交路字第
    0910005198號解釋函令而確定不成就，故未將之以附件方式
    附於系爭材枓合約書之後，信一公司已將長欣公司每立方米
    減價60元之要求，合理反應於正式簽訂系爭材枓合約書之工
    程標單單價內；至於信一公司以每期請款額之0.5%換購等額
    之禮券，係因信一公司另簽同意書予長欣公司而受拘束，並
    非附件一、附件二所擬工程標單上載有「禮券0.5%按期扣抵
    」而受拘束等情，則為長欣公司所否認，並以前開情詞置辯
    。是以本件兩造爭執之重要爭點厥為：、信一公司請求長
    欣公司給付貨款有無理由？、信一公司於附件一、附件二
    之工程標單上記載「本單價以載運4立方米計，若93.6.1日
    後可載運6立方米則每立方米減60元整」，是否有拘束兩造
    當事人之效力？長欣公司能否以上開記載之減價約定主張與
    信一公司請求之貨款抵銷？茲分述於後：
(一)、信一公司請求長欣公司給付貨款有無理由：
１、信一公司主張長欣公司積欠貨款207萬2458元 (含上訴部分
    請求給付之貨款119萬2138元及擴張之訴部分請求給付之貨
    款88萬320元)，尚未給付等情，有系爭材料合約書及附件三
    工程標單可稽 (見原審卷第6至10頁)，且為長欣公司所不爭
    執。則信一公司請求長欣公司給付積欠貨款207萬2458元 (
    含上訴部分請求給付之貨款119萬2138元及擴張之訴部分請
    求給付之貨款88萬320元)，即屬有據。
２、次按給付無確定期限者，債務人於債權人得請求給付時，經
    其催告而未為給付，自受催告時起，負遲延責任。遲延之債
    務，以支付金錢為標的者，債權人得請求依法定利率計算之
    遲延利息，民法第229條第2項前段、第230條第1項前段分別
    定有明文。所謂無確定期限，指未定期限及雖定有期限而其
    屆至之時期不確定二種情形，前者稱不定期債務，後者稱不
    確定期限之債務。本件依系爭材料合約書付款辦法「PC 灌
    漿票期60天期票，每月1日估驗，每月25日為付款日；RC 灌
    漿票期60天期票，每月1日持抗壓試驗報告至工地請領，25
    日為付款日」之約定，係屬不確定期限之債務，長欣公司對
    於積欠信一公司上揭貨款並不爭執，固應視為清償期已屆至
    ，惟仍應經信一公司催告，長欣公司自受催告時起始負遲延
    責任，而應給付法定遲延利息 (最高法院94年度台上字第13
    53號裁判要旨參照)。是以上訴部分即119萬2138元貨款，信
    一公司請求長欣公司另給付自第一審起訴狀繕本送達長欣公
    司之翌日即95年1月19日起至清償日止按年息百分之五計算
    之利息，及擴張之訴部分即88萬320元貨款，信一公司請求
    長欣公司另給付自第二審聲明上訴狀 (含擴張之訴)繕本送
    達信一公司之翌日即95年6月2日起至清償日止按年息百分之
    五計算之利息，亦屬有據。
(二)、信一公司經理周懷賢於附件一之工程標單上記載「本單價
      以載運4立方米計，若93.6.1日後可載運六立方米則每立
      方米減60元整」，是否有拘束兩造當事人之效力，長欣公
      司能否以上開記載之減價約定主張與信一公司請求之貨款
      抵銷：
１、按「解釋當事人之契約，應以當事人立約當時之真意為準，
    而真意何在，又應以過去事實及其他一切證據資料為斷定之
    標準，不能拘泥文字致失真意。」、「解釋當事人立約之真
    意，除雙方中途有變更立約內容之同意，應從其變更以為解
    釋外，均以當事人立約當時之真意為準。」（最高法院39年
    度台上字第1053號、49年度台上字第303號判例要旨參照）
    。
２、查兩造於93年7月1日簽訂系爭材料合約書時，另以附件三之
    工程標單為附件，為兩造所不爭執，並有系爭材料合約書及
    附件三之工程標單附卷可稽 (見原審卷第6至10頁)。該附件
    三之工程標單就上訴人提供被上訴人之各類混凝土約定如下
    ：「１、劣質1000PSI混凝土、單位：立方米、數量：2400
    、單價：1350元、複價 (應係總價之意)：0000000元。２、
    2000PSI混凝土、單位：立方米、數量：600、單價：1520元
    、複價 (應係總價之意)：912000元、３、3000PSI混凝土、
    單位：立方米、數量：8175、單價：1680元、複價 ( 應係
    總價之意)：00000000元、４、3500PSI混凝土、單位：立方
    米、數量：6475、單價：1730元、複價 (應係總價之意)：
    000 00000元、５、4000PSI混凝土、單位：立方米、數量：
    2122 5、單價：1780元、複價 (應係總價之意)：00000000
    元。合計00000000元。」等語 (見原審卷第10頁)。而附件
    一之工程標單係信一公司經理周懷賢於93年5月26日向長欣
    公司所提報價單，就上訴人擬提供被上訴人之各類混凝土載
    明如下：「１、工程項目：劣質1000PSI混凝土、單位：立
    方米、數量：2400、單價：1365元、複價：1360、備註：13
    50元。２、工程項目：2000PSI混凝土、單位：立方米、數
    量：600、單價：1523元、複價：1520元、備註：1520元。
    ３、工程項目：3000PSI混凝土、單位：立方米、數量：817
    5、單價：1722元、複價：1720元、備註：1720元。４、工
    程項目：3500PSI混凝土、單位：立方米、數量：6475、單
    價：1773元、複價：1750元、備註：1750元。５、工程項目
    ：4000PSI混凝土、單位：立方米、數量：21225、單價：18
    38元、複價：1830元。備註：1810元。本單價以載運4立方
    米計，若93.6.1後可載運6立方米，則每立方米減60元整、
    禮券0.5%按期折抵」等語 (見本院卷第5頁)。另附件二之工
    程標單係信一公司連絡人李訓煜於93年6月9日向長欣公司所
    提報價單，除與附件一為相同之記載外，另由李訓煜就上訴
    人擬提供之各類混凝土前方加註：「 (１、劣質1000PSI混
    凝土)1350 元、(２、2000PSI混凝土)1520 元、(３、3000P
    SI混凝土)1680 元、(４、3500PSI混凝土)1730 元、５、(4
    000PSI混凝土)1780 元」之單價 (見本院卷第6頁)。顯見李
    訓煜於93年6月9日係持附件一工程標單之影本即附件二工程
    標單與長欣公司協調各類混凝土之價格，迨磋商取得共識後
    ，始由李訓煜於該附件二工程標單各類混凝土前方加註單價
    ，此觀附件一、附件二之文字措詞、記載位置均屬相同，且
    兩造於93年7月1日正式簽訂系爭材料合約書約之附件三工程
    標單即係以李訓煜於附件二工程標單各類混凝土前方加註之
    單價為準，足以證之。此外，附件三工程標單上之任何文字
    或各類混凝土價格，均以電腦打字為之，而附件一、附件二
    工程標單上各類混凝土價格，則均以手寫為之，益見兩造以
    附件三工程標單為系爭材料合約書附件之慎重態度。是以上
    訴人主張附件一、附件二工程標單，僅係兩造於93年7月1日
    正式簽約前之磋商文件等語，即非無稽。倘兩造有意受該附
    件一、附件二工程標單所載文意拘束，則93年7月1日正式簽
    訂系爭材料合約書時，自會將附件一、附件二之工程標單充
    為系爭材料合約書之附件，而非僅以附件三之工程標單為系
    爭材料合約書之附件，被上訴人辯稱附件一、附件二工程標
    單亦屬系爭材料合約書之附件，洵與事實有違。從而解釋兩
    造簽約之真意，即應以系爭材料合約書及附件三之工程標單
    為範疇。
３、次查，信一公司於93年5月26日及93年6月9日向長欣公司報
    價時所提出之附件一及附件二工程標單，雖均載有「本單價
    以載運4立方米計，若93.6.1後可載運6立方米，則每立方米
    減60元整」、「禮券0.5%按期折抵」等語，惟兩造於93年7
    月1日正式簽訂系爭材料合約書所附之附件三工程標單，則
    無上開字句之記載。倘兩造正式簽訂系爭材料合約書時，認
    有保留上揭「本單價以載運4立方米計，若93.6.1後可載運6
    立方米，則每立方米減60元整」、「禮券0.5%按期折抵」等
    文句之必要，豈會於系爭材料合約書所附之附件三工程標單
    上未如是記載？兩造正式簽訂系爭材料合約書時，既以附件
    三工程標單為唯一之附件，已如前述，則兩造間有關混凝土
    買賣之權利義務，即應以系爭材料合約書及附件三之工程標
    單所載內容為準。至信一公司所提出附件一、附件二工程標
    單，既僅係兩造正式簽約前之磋商文件，並非系爭材料合約
    書之附件，亦如前述，則其對於兩造即不再具有拘束力。再
    者，交通法規並未放寬預拌混凝土車自93年6月1日起得載運
    6立方米，此為長欣公司所不爭執，有其於95年7月3日所提
    出之民事答辯狀在卷可考（見本院卷第39頁)，足見兩造於
    93年7月1日正式簽訂系爭材料合約書時，對於交通法規並未
    自93年6月1日起放寬預拌混凝土車得載運6立方米乙節，已
    無所爭議，亦無所期待。則揆諸常情，兩造正式簽訂系爭材
    料合約書時，豈會再以上揭明確之事實虛擬「本單價以載運
    4立方米計，若93.6.1後可載運6立方米，則每立方米減60元
    整」之議題而自欺欺人？是以長欣公司辯稱以附件三之單價
    計價之後，應再以附件一、附件二之約定扣款，即非有據。
    況信一公司簽訂系爭材料合約書後，雖其混凝土車有載運6
    立方米情事，而達節省運輸成本之經營目的，惟此乃上訴人
    之混凝土車是否違反道路交通安全處罰條例而應受行政罰鍰
    之另一問題，要難因此即謂信一公司應受「本單價以載運4
    立方米計，若93.6.1後可載運6立方米，則每立方米減60元
    整」之拘束，而有將其每車載運6立方米之超額部分按每立
    方米減60元計價之義務。是以長欣公司辯稱「本單價以載運
    4立方米計，若93.6.1後可載運6立方米，則每立方米減60元
    整」係兩造正式簽訂系爭材料合約書時之合意，應以之扣款
    ，誠非有據。
４、雖長欣公司另辯稱信一公司承諾「禮券0.5%按期折抵」部分
    ，信一公司已按約定依水芭蕾案每期請款額0.5％換購等額
    禮券，足見兩造間確有「本單價以載運4立方米計，若93.6.
    1後可載運6立方米，則每立方米減60元整」之約定等語。惟
    此為上訴人所否認，並稱信一公司以每期請款額之0.5% 換
    購等額之禮券，係因信一公司另有簽訂同意書予長欣公司之
    緣故，絕非兩造間有「禮券0. 5%按期扣抵」之約定，而受
    其拘束等語，並提出長欣公司不爭執為真正之尊爵飯店禮券
    同意書影本為證 (見本院卷第91頁)。查上揭尊爵飯店禮券
    同意書上載明：「依水芭蕾案每期請款額0.5％換購等額禮
    券」等語，雖其所載數額與附件一、附件二所載「禮券0.5%
    按期扣抵」相符，倘兩造於93年7月1日正式簽訂系爭材料合
    約書時，有意受附件一、附件二所載「禮券0.5%按期扣抵」
    之拘束，則信一公司逕依該附件一、附件二所載條件履行即
    可，何須另立同意書？足見信一公司同意「依水芭蕾案每期
    請款額0.5％換購等額禮券」，乃正式簽約後另與長欣公司
    間之約定，尚不足以推論信一公司亦應受附件一、附件二所
    載「本單價以載運4立方米計，若93.6.1後可載運6立方米，
    則每立方米減60元整」之拘束。
５、揆諸前開說明，附件一、附件二工程標單上記載「本單價以
    載運4立方米計，若93.6.1日後可載運6立方米則每立方米減
    60元整」等語，並無拘束兩造當事人之效力。則長欣公司主
    張信一公司之預拌混凝土車以6立方米載運部分達30228.5立
    方米，以每立方米60元計算，應扣抵181萬3710元，以此範
    圍與信一公司請求之貨款相抵銷等語，即非有理由，不應准
    許。
四、綜上所述，信一公司依民法第345條第1項，請求長欣公司給
    付貨款119萬2138元，及自第一審起訴狀繕本送達長欣公司
    之翌日即95年1月19日起至清償日止按年息百分之五計算之
    利息，即屬正當，應予准許。原審失察，就此為上訴人敗訴
    判決，自有未洽，上訴意旨指摘原判決此部分不當，求予廢
    棄改判，為有理由，應由本院將原判決此部分廢棄改判如主
    文第2項所示。又擴張之訴部分，信一公司依民法第345條第
    1項規定，請求長欣公司給付貨款88萬320元，及自第二審聲
    明上訴狀 (含擴張之訴)繕本送達長欣公司之翌日即95年6月
    2 日起至清償日止按年息百分之五計算之利息，亦屬正當，
    應予准許。再者，兩造均陳明願供擔保宣告准免假執行，經
    核均無不合，爰分別酌定相當擔保金額准許之。末查本件事
    證已臻明確，兩造其餘攻擊、防禦方法經逐一審酌後，認與
    判決結果不生影響，無再論述之必要，附予敘明。
五、據上論結，本件上訴及擴張之訴均為有理由，依民事訴訟法
    第450條、第390條第2項、第392條第2項、第463條、第78條
    ，判決如主文。
中    華    民    國    95    年    9    月    12    日
                    民事第十庭
                        審判長法  官  阮富枝
                              法  官  陳財旺
                              法  官  黃豐澤
正本係照原本作成。
長欣公司如不服本判決，應於收受送達後20日內向本院提出上訴
書狀，其未表明上訴理由者，應於提出上訴後20日內向本院補提
理由書狀（均須按他造當事人之人數附繕本）上訴時應提出委任
律師或具有律師資格之人之委任狀；委任有律師資格者，另應附
具律師資格證書及釋明委任人與受任人有民事訴訟法第466條之1
第1項但書或第2項（詳附註）所定關係之釋明文書影本。
中    華    民    國    95    年    9     月    15    日
                              書記官  廖艷莉
附註：
民事訴訟法第466條之1（第1項、第2項）：
對於第二審判決上訴，上訴人應委任律師為訴訟代理人。但上訴
人或其他法定代理人具有律師資格者，不在此限。
上訴人之配偶、三親等內之血親、二親等內之姻親，或上訴人為
法人、中央或地方機關時，其所屬專任人員具有律師資格並經法
院認為適當者，亦得為第三審訴訟代理人。


司法院資訊處製作；財團法人民間司法改革基金會備份。
